【裁判字號】    92,上訴,723
【裁判日期】    920423
【裁判案由】    偽造文書
【裁判全文】
臺灣高等法院刑事判決                            九十二年度上訴字第七二三號
    上  訴  人  臺灣板橋地方法院檢察署檢察官
    被      告  乙○○
右上訴人因被告偽造文書案件，不服臺灣板橋地方法院九十一年度訴字第九九四號，
中華民國九十一年十月二十三日第一審判決（聲請簡易判決處刑案號：臺灣板橋地方
法院檢察署九十年度偵字第二００五一號），提起上訴，本院判決如左：
    主  文
上訴駁回。
    理  由
一、公訴意旨略以：被告乙○○於民國（下同）九十年七月中旬某日，在臺北縣三重
    市○○路「新龍門市場」之餐廳內，認丙○○所交付之二紙支票均係用以支付當
    日之消費對價及小費，竟將其中發票人為劉媛珠，付款人為臺北第五信用合作社
    中山分社，發票日為九十年八月十日，票號為ＣＴ0000000號（聲請書誤
    植為ＣＴ0000000號），金額為新臺幣一萬九千二百十五元之支票乙紙（
    下稱為系爭支票），委請不知情之店內小姐黃秀娟在該支票背面，偽簽丙○○之
    姓名，旋於同年八月初持該支票向丁○○借取現金，予以行使，足生損害於丙○○，因認被告涉犯刑法第二百十六條行使同法第二百十條之偽造私文書罪嫌云云
    。
二、按犯罪事實應依證據認定之，無證據不得推定其犯罪事實；又不能證明被告犯罪
    者，應諭知無罪之判決，刑事訴訟法第一百五十四條、第三百零一條第一項分別
    定有明文。又犯罪事實之認定，應憑真實之證據，倘證據是否真實尚欠明確，自
    難以擬制推測之方法，為其判斷之基礎；而認定犯罪事實之證據係指足以認定被
    告確有犯罪行為之積極證據而言，該項證據自須適合於被告犯罪事實之認定，始
    得採為斷罪資料，最高法院著有五十三年臺上字第六五六號、二十九年上字第三
    一０五號判例。且刑事訴訟上證明之資料，無論其為直接或間接證據，均須達於
    通常一般之人均不致有所懷疑，而得確信其為真實之程度，始得據為有罪之認定
    ，若其關於被告是否犯罪之證明未能達此程度，而有合理懷疑之存在，致使無從
    形成有罪之確信，根據「罪證有疑，利於被告」之證據法則，即不得遽為不利被
    告之認定，最高法院七十六年度臺上字第四九八六號判例亦足資參照。
三、公訴人認被告涉有右開犯罪，無非係以(一)被告乙○○之自白；(二)被害人丙○○之
    指陳；(三)證人丁○○之證詞；(四)系爭支票正反面影本，為其主要論據。
四、訊據被告矢口否認有前開犯行，辯稱：前開支票係丙○○於九十年七月十一日在
    其經營之餐廳內為支付餐飲費用而交付，取得當時支票背面本即有丙○○之簽名
    ，並非伊偽造，且另紙六千三百元之支票亦係丙○○於九十年六月三十日交付等
    語。
五、經查：
(一)被害人丙○○雖指稱：系爭支票背面「丙○○」之簽名非其所為，且當日伊僅交
    付乙紙七千元之支票予被告充為支付消費款項之用，返家後發現系爭支票不見，
    次日即辦理止付通知，嗣銀行通知有人提示，伊見支票背面有「小利」之署名，
    方知是被告，而伊自始至終僅於當日給被告乙張七千元之支票而已，除此之外未
    曾給過被告任何支票等語，且系爭支票係綽號「小莉」之被告交付丁○○，嗣經
    丁○○提示兌付，因已辦理止付而遭退票之事實，亦為被告所自承，並經證人丁○○於警訊及偵查中證述無異，復有系爭支票、退票理由單、掛失止付票據提示
    人資料查報表、票據掛失止付通知書及遺失票據申報書各乙份（以上均影本）在
    卷可稽，惟被告堅稱該紙支票係丙○○所交付，交付當時即有「丙○○」之背書
    等語，且證人即上開餐廳當時之服務人員甲○○證稱：「當時是買單，丙○○到
    我們餐廳吃飯，當時買單時，他就拿這張支票給被告，被告拿給我時，就跟我說
    要在背面註明是丙○○給的票，並要我交給櫃台，但我當時拿到的時候，上面就
    已經有簽丙○○的名字，我就在上面用鉛筆註明小利，表示是被告拿給我的，我
    就拿去交給櫃台，丙○○的名字，也是用鉛筆寫的。」、「（問：提示支票影本
    ，是否是這張支票？）是這張沒錯。小利是我寫的。丙○○的姓名是我當時就有
    看到。」等語（見原審九十一年七月十二日訊問筆錄），足見被告所辯自丙○○
    處取得系爭支票時背面已有「丙○○」簽名等語，非不足採信。
(二)原審依被告聲請向陽信商業銀行延吉分行調取丙○○另交與被告之支票一紙，即
    票號ＡＡ0000000、帳號為○○一五○九之九，發票日為九十年七月十八
    日，金額為六千三百元之支票，其背面亦有「丙○○」之簽名，有該銀行九十一
    年九月二日陽信延吉字第九一○○○三四號函附上開支票正反面影本卷可稽，該
    紙支票背面之「丙○○」簽名，與被害人丙○○於原審筆錄及證人結文上所為之
    簽名形式相符，足見被害人丙○○確有在其他支票上背書後交與被告之情形。而
    卷附系爭支票背面之「丙○○」簽名，雖與上開簽名並非完全一致，然該簽名字
    體大、筆觸外放不拘謹、字跡潦草，基本形式與上開證人丙○○之簽名有若合相
    符之處，即被害人丙○○於警訊時亦陳稱當日係至被告店中飲酒等情，似不能排
    除其係因酒後控制力減低致簽名未能與平常所為完全相同，並忘記曾交付該紙支
    票予被告之可能，徵諸被害人丙○○於檢察官偵查中自承：「（當日支票放何處
    ）隨身皮夾內，拿出一張後又放入皮夾，放入口袋，均未離開我視線」、「（尚
    有何補充）我不認為是她（指被告）偷的」等語自明。況系爭支票並未記載受款
    人，依票據法之規定，被告或丁○○可自行提示兌領，無須經由丙○○背書轉讓
    ，衡情被告亦無甘冒偽造文書之罪責而在票背偽造丙○○簽名之可能，是以系爭
    支票背面之「丙○○」簽名是否係被告或被告囑託他人所偽造，亦非無疑。
(三)被告於檢察官偵查中雖供稱：「（當日張消費多少）那日他給兩張支票，後面都
    無「丙○○」名，是我託店內小姐寫的」等語（見偵查卷第二十六頁、第三十頁
    ），惟丙○○交付之另紙票號ＡＡ0000000號，帳號○○一五○九之九，
    發票日為九十年七月十八日，金額為六千三百元支票，係由丙○○簽名背書等情
    ，有如前述，乃被告供稱該支票與系爭支票背面均無丙○○之簽名，與事實不符
    已有瑕疵可指，況被告更早於警訊時即已明確供陳：「該張支票確實是丙○○親
    手交付給我，作為抵消費金額用。（該張支票後面之姓名丙○○是否你所填寫）
    並不是我所寫，是他交給我時就有寫了」等語（見偵查卷第三頁背面、第四頁）
    ，與其於原審及本院調查、審理時供述之情節相符，尚難以其在偵查中有瑕疵之
    陳述即認定該簽名係其命人所為。
(四)綜上所述，被害人丙○○所稱未交付系爭支票及背書等情，除其指訴外，尚乏其
    他事證可佐，真實性難以獲得確認，而證人甲○○已明確證稱系爭支票背面原即
    有「丙○○」之簽名，與被告所辯相符，且衡情被告亦無在票背偽造丙○○簽名
    之動機與實益，自難遽認其有偽造系爭支票背書之行為。此外，復查無其他事證
    足資認定被告涉有上開犯行，揆諸前開說明，自屬不能證明其犯罪。
六、原審予以諭知被告無罪之判決，經核尚無違誤。公訴人上訴意旨，仍執陳詞，指
    摘原判決不當，為無理由，應予駁回。
據上論斷，應依刑事訴訟法第三百六十八條，判決如主文。
本件經檢察官曾忠己到庭執行職務。
中      華      民      國    九十二    年      四      月    二十三    日
                            台灣高等法院刑事第六庭
                                審判長法  官  陳  春  秋
                                      法  官  王  麗  莉
                                      法  官  高  明  哲
右正本證明與原本無異。
如不服本判決，應於收受送達後十日內向本院提出上訴書狀，其未敘述上訴之理由者
並得於提起上訴後十日內向本院補提理由書（均須按他造當事人之人數附繕本）。
                                      書記官  李  垂  福
中      華      民      國    九十二    年      四      月    二十三    日


司法院資訊處製作；財團法人民間司法改革基金會備份。
